【裁判字號】    89,簡上,235
【裁判日期】    890509
【裁判案由】    清償債務
【裁判全文】
臺灣臺北地方法院民事判決  八十九年度簡上字第二三五號
    上  訴  人  甲○○
    被上訴人    台灣省合作金庫
    法定代理人  李文雄
    訴訟代理人  乙○○
右當事人間清償債務事件，本院判決如左：
    主    文
原判決關於命上訴人給付超過新台幣貳仟元部分，並訴訟費用之裁判廢棄。
右開廢棄部分，被上訴人在第一審簡易之訴駁回。
其餘上訴駁回。
第一、二審訴訟費用由被上訴人負擔。
    事    實
甲、上訴人方面：
一、聲明：
（一）原判決廢棄。
（二）右廢棄部分，被上訴人在第一審之訴駁回。
二、陳述：除與原審判決書所載者相同茲予引用外，補稱：
    被上訴人請求之各筆消費款均係他人在民國八十八年八月二十日所為，又該各筆
    消費款簽帳單上的簽名與上訴人平日簽名均有明顯不同，特約商店顯然未盡審酌
    簽名真偽之義務，而上訴人於同年月三十一日發現信用卡遺失後便立即辦理掛失
    手續，是上訴人雖於信用卡遺失後二十四小時後始辦理掛失，但對於本件由他人
    冒用信用卡及簽名消費所造成之損失，上訴人同為受害者之一，被上訴人苟受有
    損害，應循其與聯合信用卡中心、特約商店間之契約關係主張權利，始符公平。
三、證據：援用原審立證方法，另提出台灣省合作金庫（八八）合金東北字第四二六
    六號函、財團法人聯合信用卡處理中心與商店特約事項各乙件為證。
乙、被上訴人方面：
一、聲明：駁回上訴。
二、陳述：除與原審判決書所載者相同茲予引用外，補稱：
    上訴人知道信用卡遺失，卻未立即辦理掛失，是上訴人未盡善良管理人之注意義
    務，被上訴人發現消費異常後，便主動通知上訴人。
三、證據：援用原審之立證方法。
    理    由
一、被上訴人於原審起訴主張：上訴人於八十六年十一月二十一日向被上訴人請領信
    用卡使用，依約被告即得於該信用卡之特約商店記帳消費，但應於次月繳款截止
    日前向被上訴人清償，逾期應給付按日息萬分之五計算之利息及按日息萬分之零
    點五計算之違約金。惟上訴人於八十八年八月二十日至八十八年九月一日憑該信
    用卡消費金額為新台幣（下同）十一萬一千二百八十元（下稱系爭消費款），尚
    積欠消費款十一萬零九百九十四元及掛失費二千元，及自八十八年九月二日起按
    積欠消費款十一萬零九百九十四元應計之利息、違約金，爰依信用卡契約關係請
    求上訴人給付上開積欠款項等情。上訴人則以系爭消費款非伊消費，伊發現信用
    卡遺失後便立即辦理掛失；伊掛失時雖已逾遺失後二十四小時，然系爭消費簽帳
    單上之簽名與伊簽名明顯不符，特約商店未盡審酌簽名真偽之義務，被上訴人應
    向特約商店主張權利，始符公平等語資為抗辯。
二、查兩造於八十六年十一月二十一日訂立信用卡契約，上訴人依約得於特約商店簽
    帳消費，但應依被上訴人寄送之通知單上所載繳費期限向被上訴人給付消費金額
    。又上訴人於八十八年八月三十一日以該信用卡遺失為由向被上訴人辦理掛失，
    惟該信用卡已於掛失前二十四小時前之同年月二十日及二十七日遭消費達十一萬
    一千二百八十元，而上訴人應支付被上訴人信用卡掛失費二千元等情，業經被上
    訴人提出信用卡申請書、信用卡消費明細帳單附於原審卷可稽，復為兩造所不爭
    執，堪信為真實。是本件應審究者厥為：系爭十一萬一千二百八十元之消費款是
    否為上訴人所為？若否，系爭信用卡遭人冒用所發生之消費款應由發卡銀行或持
    卡人負擔？而欲探究此等問題，首應分析信用卡契約之法律性質。
三、按信用卡契約，其交易型態係約定持卡人得向發卡銀行請求信用卡之核發，之後
    憑卡於特約商店以簽帳方式作為支付消費帳款之工具，或在發卡銀行指定之特約
    機構預借現金。特約商店或特約機構於交付貨物、提供服務或貸與現金予持卡人
    後，憑持卡人簽名之消費憑證向發卡銀行請求支付貨款、報酬或返還借款；發卡
    銀行審核上開消費憑證無誤後，即先墊付扣除手續費後之餘額予特約商店或特約
    機構，再轉向持卡人請求支付其全額之消費款。關於持卡人與發卡銀行間之信用
    卡契約，在性質上，係屬所謂之「混合契約」，其中就持卡人委託發卡機構處理
    清償事務之部分，可定性為民法上之「委任契約」，且由於持卡人多需支付發卡
    銀行信用卡年費，或經由特約商店或特約機構轉嫁負擔發卡銀行處理消費款之手
    續費，故屬於「有償」之委任契約，除持卡人與發卡銀行間另有約定外，依同法
    第五百三十五條規定，發卡銀行應以善良管理人之注意義務為持卡人與特約商店
    間消費款之處理。易言之，持卡人憑信用卡於特約商店消費，並於簽帳單上簽名
    表示授權、指示發卡銀行處理其與特約商店間所發生之消費款；發卡銀行為完成
    其與持卡人間之信用卡契約義務，而與聯合信用卡中心簽訂信用卡業務委託約定
    書，委由該中心代為處理特約商店之遴選、簽約及持卡人消費帳單之彙送、審核
    與付款清算等事宜，而聯合信用卡中心亦為達前開信用卡契約之目的，與遴選之
    特約商店簽立約定書，是聯合信用卡中心、特約商店均屬發卡銀行為處理其對持
    卡人之委任事務之履行輔助人。尤其發卡銀行為審核簽帳單上之簽名是否為持卡
    人本人之簽名以確定持卡人有無處理消費款之指示或授權，均會透過聯合信用卡
    中心委由特約商店核對信用卡與簽帳單上之簽名，此觀諸財團法人聯合信用卡處
    理中心與商店特約事項第十一條「每筆持卡人簽帳，乙方（即特約商店）均應詳
    盡辨明該卡之真偽及有效性，並負責核對持用者之身份與持卡人本人是否相符」
    ，及第十三條「每筆消費簽帳單除有特別約定外，乙方應交付持卡人本人簽名於
    指定欄位中，並詳盡核對是否與卡片上之簽名相符」可明，是特約商店就消費簽
    帳單上簽名之核對，乃基於發卡銀行履行輔助人之地位，發卡銀行就特約商店處
    理此一事務之故意或過失需負同一責任。
四、另按當事人主張有利於己之事實者，就其事實有舉證責任，民事訴訟法第二百七
    十七條定有明文；又債權人就債權發生原因之事實負有舉證之責，在信用卡契約
    之情形，發卡銀行得依信用卡契約請求持卡人給付發卡銀行代持卡人墊給特約商
    店之消費款，係以持卡人有簽名於簽帳單上表示指示發卡銀行處理消費款事務為
    前題，是發卡銀行自應就此一債權發生原因事實舉證。查被上訴人於原審起訴時
    雖主張系爭消費款係上訴人所為，然為上訴人否認簽帳單上簽名之真正，而被上
    訴人亦未能舉證以實其說，揆諸前述舉證責任分配之原則，被上訴人自不得以此
    為由主張上訴人給付系爭消費款代墊款項。
五、次查被上訴人於原審提出之兩造間信用卡契約，係依照當事人一方預定用於同類
    契約之條款而訂定之契約，要屬「定型化契約」無疑。而按定型化契約條款如有
    疑義時，應為有利於消費者之解釋，消費者保護法第十一條第二項定有明文；又
    解釋契約，應通觀契約全文，並斟酌訂立契約當時及過去之事實暨交易上之習慣
    ，依誠信原則，從契約之主要目的，及經濟價值作全盤之觀察。經查，兩造間信
    用卡契約第十六條第二項雖約定：「持卡人辦妥掛失停用手續後，ＩＣ信用卡自
    掛失停用後翌日上午六時起，國際信用卡自掛失停用前二十四小時起（在自動化
    設備預借現金及其他任何有使用到「個人識別密碼」的消費或交易部分仍自持卡
    人辦妥掛失停用手續時起），其被冒用所致之簽帳損失，由貴庫負擔」，至於國
    際信用卡掛失停用前二十四小時前遭他人冒用之損失，該條並無約定，是否即反
    面解釋為一概由持卡人負擔，容有疑義；惟觀諸同契約第六條第一項「貴庫應以
    善良管理人之注意為持卡人處理使用信用卡交易款項之清償事宜，並自行或由各
    收單機構提供特約商店供持卡人使用信用卡交易。如經貴庫同意減收或免收年費
    者，亦同」之約定，可知發卡銀行對持卡人消費款項之處理應負善良管理人之注
    意義務，是依照前述契約解釋應「通觀契約全文」及定型化契約解釋「利於消費
    者」等原則，應解釋國際信用卡掛失停用前二十四小時前遭他人冒用之損失，僅
    於被上訴人處理消費款事務已盡善良管理人之注意義務時，始得轉由持卡人負擔
    。再查，特約商店係基於發卡銀行即被上訴人之履行輔助人地位審核系爭消費款
    簽帳單上之簽名是否與信用卡上簽名相符，已如前述，是特約商店就核對簽名亦
    需負善良管理人之注意義務，易言之，若簽帳單上之簽名與信用卡上之簽名，以
    肉眼即可辨識兩者有所不同時，特約商店即應要求簽帳者提出身分證明或拒絕簽
    帳，始得謂已盡善良管理人之注意義務，非謂需簽帳單上之簽名與信用卡上之簽
    名顯不相同，而特約商店仍予簽帳，方認其未盡善良管理人之注意，蓋民法上之
    善良管理人注意義務乃指客觀上受有報酬高標準之注意義務故也。查本件信用卡
    雖已因上訴人遺失而未能提出供法院比對其簽名是否與系爭消費款簽帳單上之簽
    名相符，然依被上訴人提出之信用卡申請書上所載上訴人之簽名樣式，與系爭消
    費款簽帳單上之簽名比對，只要稍加注意即可以肉眼察覺兩者簽名有所不同，而
    又查無證據顯示上訴人於信用卡申請書上簽名時即知悉將來會發生本件訴訟而有
    作偽或詐欺銀行之情，故可認持卡人於信用卡申請書上之簽名應與其在信用卡上
    之簽名相符，而適足替代信用卡上之簽名以供比對，附此敘明。從而，特約商店
    就系爭消費款簽帳單上簽名之核對有前開未盡善良管理人注意之情事，被上訴人
    自應就其履行輔助人特約商店之過失負同一責任，亦即被上訴人就系爭消費款之
    處理未依約盡善良管理人之注意義務，揆諸前揭說明，其就本件信用卡掛失前二
    十四小時前遭他人冒用之損失，尚不得轉由持卡人負擔。
六、被上訴人另主張上訴人知悉信用卡遺失，卻未立即辦理掛失，顯未盡善良管理人
    之注意義務，依兩造契約第十六條第二項但書第四款約定，信用卡遭他人冒用之
    損失應由上訴人負擔云云。然查，上訴人自陳係於八十八年八月三十一日始發覺
    信用卡遺失，隨即辦理掛失手續，平時係將信用卡放在名片夾保管等語（本院八
    十九年四月二十八日準備程序筆錄參照），而被上訴人就其上開有利於己之主張
    ，並未舉證以實其說，亦未證明上訴人就信用卡之保管有何疏失之處，是被上訴
    人空口主張上訴人應依契約第十六條第二項但書第四款負擔信用卡遭人冒用之損
    失，尚屬無據。
七、綜上所論，關於信用卡掛失費二千元部分，上訴人既同意給付，故被上訴人此部
    分之請求為有理由，原審此部分之判決應予維持。至關於被上訴人請求消費款十
    一萬九百九十四元部分，被上訴人既未舉證證明系爭消費款之簽帳係上訴人所為
    ，亦未證明上訴人有知悉信用卡遺失未即時掛失或未盡善良管理人注意義務保管
    信用卡之情事，而特約商店就系爭消費款簽帳單上簽名之核對既未盡善良管理人
    之注意義務，被上訴人自應就特約商店之過失同負其責，是其請求上訴人給付信
    用卡消費金額、利息及違約金為無理由，應予駁回。原審未能詳析信用卡契約之
    特性，及辨明信用卡掛失停用前二十四小時前之損失由何人負擔、被上訴人就系
    爭消費款之處理有無過失，逕依兩造契約第十六條約定反面解釋判令上訴人應給
    付被上訴人消費款項及利息、違約金等，尚有違誤，應由本院將原審此部分之判
    決廢棄，並判決如主文。
八、據上論結，本件上訴一部有理由，一部無理由，爰依民事訴訟法第四百三十六條
    之一第三項、第四百五十條、第四百四十九條第一項、第七十九條但書，判決如
    主文。
中      華      民      國    八十九    年      五      月     廿九     日
                                      民事第五庭審判長法      官
                                                      法      官
                                                      法      官
右為正本係照原本作成
如對本判決上訴，須於判決送達後廿日內向本院提出上訴狀
中      華      民      國    八十九    年      五      月     廿九     日
~B法院書記官  賈繼藩


司法院資訊處製作；財團法人民間司法改革基金會備份。
